---
title: "PCA_n"
author: "Nuria"
date: "2023-04-23"
output: html_document
---

```{r setup, include=FALSE}
knitr::opts_chunk$set(echo = TRUE)
```

# Análisis de Componentes Principales con DESeq2

Instalar y cargar la librería DESeq2. Esta librería contiene una serie de funcionalidades para realizar análisis estadísticos, "aguas abajo" (down-stream) de datos ómicos analizados con SALMON e importados con tximport.

## Importar las librerias necesarias

Son necesarias las librerías de "DESeq2", "readxl", "ggplot2", "ggrepel" y "plotly".

```{r}
# Instalar, si no está instalado, BiocManager: cargador de dependencias de bioconductor
library(BiocManager)

# Instalar, si no está instalado, weitexl: paquete para guardar como excel dataframes
library(writexl)

#Instalamos la librería dplyr necesaria para algunas de las funciones que se van a utilizar 
library(dplyr)

```

## Leer los datos

Cargamos los datos clínicos de los pacientes y los datos del transcriptoma.

```{r}
# --- Datos de expresion genética ---

# El objeto que contiene toda la información esta guardado como .RDS
txi <- readRDS("../import quant/txi.RDS")
# Trabajaremos con los counts
countData <- as.data.frame(txi$counts)

# No vamos a trabajar más con txi, así que como ocupa 35MB, lo elimino de la memoria
rm(txi)

# La matriz tiene, en los nombres de las muetras, un sufijo después de una barra baja, que es el "sample ID" que se utilizó para secuenciarlo en illumina. Para que no de problemas, se van a renombrar

# Elimino el sufijo "_Sxx" de los nombres de las columnas
lNewColnames <- unlist(strsplit(colnames(countData), "_"))[seq(1, 2 * ncol(countData), 2)]

# Asigno los nuevos nombres de las columnas a la matriz
colnames(countData) <- lNewColnames

# Muestro los primeros datos
head(countData)

rm(lNewColnames)

# --- Datos clínicos ---

# Cargar la librería necesaria para leer archivos excel
library("readxl")

# Leer los datos del excel
clinicalData <- as.data.frame(read_excel("../datos clinicos/dfClinical.xlsx"))

# Muestro los primeros datos
head(clinicalData)
```

Para evitar errores a la hora de fusionar los datos de la cuantificación y los datos de los pacientes, se va a reordenar el maco de lectura de los datos clínicos de los pacientes de forma que tengan el mismo orden que las columnas de la matriz con los las lecturas para cada gen.

```{r}
# Los datos de la matriz estan ordenados como si los números fuesen carácteres, por lo que voy a transformar la variable "Sample" del maco de lectura de los datos clínicos a carácter, y después lo ordenaré de menor a mayor
clinicalData$Samples <- as.character(clinicalData$Samples)
clinicalData <- clinicalData[order(clinicalData$Samples),]
```

Elimino los datos del paciente 88, ya que por un error en el laboratorio, se secuenció con más profundidad de lectura.

```{r}
# Elimino la columna del paciente 88 de la matriz "countData" 
countData <- countData[,colnames(countData) != "88"]

# Elimino la fila del paciente 88 en los datos clinicos
clinicalData <- clinicalData[clinicalData$Samples != "88",]

# Nos aseguramos de que hay el número correcto de muestras
ncol(countData)
nrow(clinicalData)

# Mostramos
head(countData)
head(clinicalData)
```

## Aplicar la transformación de DESeq2

La librería DESeq2, permite fusionar los datos de los transcritos y los datos clínicos de los pacientes. De forma que por un lado tenemos la matriz con los datos de expresion génica (counts de los transcritos) y por otro lado tenemos los datos clínicos de los pacientes que son tratados como fáctores.

Esta la vamos a utilizar para reducir el número de genes a únicamente aquellos que significativos en relación al tipo de grado.

```{r}
# Cargar la librería
library("DESeq2")

# Aplicar la transformación que une counts + datos clínicos
dds <- DESeqDataSetFromMatrix(countData = round(countData), colData = clinicalData, design = ~Grade)

# Mostramos la información del objeto creado
dds

# Utilizamos la función DESeq 
dds <- DESeq(dds)

#Visualizamos la tabla de resultados  
res <- results(dds)
head(results(dds, tidy=TRUE))

```

Seguidamente, tenemos que filtrar para quedarnos con los genes que sean significativos y posteriormente fusionar el marco de datos con el nombre de estos genes, con el marco de datos de datos CountData donde se encuentran las lecturas que se obtuvieron de la secuenciación en el NGS de los 27 pacientes. Con la finalidad de quedarnos con tan solo con los counts de los genes de filtrados. 

```{r}
##Filtramos los genes y nos quedamos unicamente con los que sean significativos (>0.05).
res_f <- as.data.frame(subset(res, res$padj <0.05))

#Visualizamos el número de genes resultantes 
nrow(res_f)

#Nombramos la columna de los genes como "gen" para poder fusionarla posteriormente y nos quedamos unicamente con esta columna 
res_fn <-tibble::rownames_to_column(res_2, "gen")
res_fn <- select(res_df,gen)

##Nombramos la columna de los genes como "gen" para poder fusionarla posteriormente 
countData_f <-tibble::rownames_to_column(countData, "gen")
countData_f

#Fusionamos ambos macos de datos con la función left_join
count_df <- as.data.frame(left_join(res_fn,countData_f), by = join_by(gen))

#Visualizamos los resultados 
count_df
```
##PCA
El siguiente paso es realizar el PCA, no obstante, primero necesitamos hacer una tranformación de las columas por las filas, ya que, la función del PCA necesita tener los genes en las columnas para poder sacar correctamente los componentes principales.

```{r}
#Transponer el maco de datos de count_df
count_df_t <- data.frame(t(count_df[-1]))
colnames(count_df_t) <- count_df[, 1]

#Visualizamos que la transpoción se haya realizado correctamente 
count_df_t
``` 

Cuando ya tenemos el marco de datos transpuesto, podemos sacar el PCA perfectamente haciendo uso de la función FactoMiner.

En primer lugar tenemos que  obtener un marco de datos con todos los datos (incluyendo los datos clinicos) para poder pintar el PCA en función a estos.

```{r}
#Cambiamos las variables numericas de count_df a caracteres para poder fusionarlos y hacer el PCA. Para ello, identificamos las columnas con caracteres y lo guardamos en una variable 
count_df2 <- count_df_t
chars <- sapply(count_df2, is.numeric)

#Convertimos las columnas identificadas a carácteres
count_df2[ , chars] <- as.data.frame(apply(count_df2[ , chars], 2, as.character))
count_df2

#Ponemos el nombre "Samples" a la columna para poder fusionarlo posteriormente
count__df2 <-tibble::rownames_to_column(count_df2, "Samples")

#Realizamos el mismo paso con el maco de datos de los datos clínicos
clinicalData_ch <- clinicalData
chars <- sapply(clinicalData_ch, is.numeric)

#Convertimos las columnas identificadas a carácteres
clinicalData_ch[ , chars] <- as.data.frame(apply(clinicalData_ch[ , chars], 2, as.character))
clinicalData_ch

#Fusionamos los dos macos de datos  
df_final <- full_join(count__df2, clinicalData_ch)
df_final
```

Ahora vamos a pintar el PCA 
```{r}
#Librerías necesarias para realizar este paso 
library(FactoMineR)
library(factoextra)

#Análisis de componentes principales 
pca2.nci <- PCA(X = count_df_t, scale.unit = TRUE, ncp = 27, graph = FALSE)

#Representamos los sujetos en un PCA sin argumento  
fviz_pca_ind(pca2.nci, col.ind = "#00AFBB")

# Representamos los sujetos en un PCA en base al grado 
fviz_pca_ind(pca2.nci,
             col.ind = df_final$Grade,
     palette = c("#00AFBB",  "#FC4E07"), 
     addEllipses = TRUE,
     ellipse.type = "confidence",
     legend.title = "Grado", 
     repel = TRUE)

# Representamos los sujetos en un PCA en base a la edad
fviz_pca_ind(pca2.nci,
             col.ind = df_final$Age.at.diagnosis <62,
     palette = c("#00AFBB",  "#FC4E07"), 
     legend.title = "Edad de diagnóstico",
     addEllipses = FALSE)

# ¿Como pongo <62 ,> 62 escrito en la tabla? 


# Representamos los sujetos en un PCA en base al sexo
fviz_pca_ind(pca2.nci,
             col.ind = df_final$Gender,
     palette = c("#00AFBB",  "#FC4E07"),
     legend.title = "Género", 
     addEllipses = FALSE)

# Representamos los sujetos en un PCA en base la localización tumoral izquierda/derecha 
fviz_pca_ind(pca2.nci,
             col.ind = df_final$fTumorHemisphere,
     palette = c("#00AFBB",  "#FC4E07"),
     legend.title = "Hemisferio cerebral", 
     addEllipses = FALSE)

# Representamos los sujetos en un PCA en base la localización tumoral lóbulo
fviz_pca_ind(pca2.nci,
             col.ind = df_final$fTumorLobule,
     palette = c("#00AFBB",  "#FC4E07", "#E69F00", "#999999"),
     legend.title = "Hemisferio cerebral", 
     addEllipses = FALSE)

#podríamos sobre poner las dos gráficas y ver sujetos y variables junto?

```
Pintamos todos los genes en un PCA para ver cuales son más relevantes en cada grado . Yo para los genes mantendería este, antes que el otro, porque hay tantos que es imposible verlo bien. 
```{r}
library(ggfortify)
#Sacamos una variable con los datos de las coordenadas de los genes 
pca_genes <- as.data.frame(pca2.nci$var$coord)

# Pintamos en una gráfica de puntos todos los genes según el PCA realizado 
ggplot(pca_genes, aes(Dim.1, Dim.2)) + geom_point() + theme_bw()

#Ordenamos los genes según su relevancia en el grado IV 
#sort(pca_genes[,1], decreasing = TRUE)

#puedo quedarme con los > 0 en un daraframe en Dim.1 y luego fusionar con el original, por lo que en teoría me quedaría solo con los que son significativos en grado IV y los nombres ya los tendría asiq good 
#voy a probarlo 
genesIV <- as.data.frame(subset(pca_genes,pca_genes$Dim.1 >0)) 

```

```{r}
# Instalamos el paquete EnsDB.Hsapiens.v86
library(BiocManager)
BiocManager::install("EnsDb.Hsapiens.v86")
library(EnsDb.Hsapiens.v86)

#eliminamos el sufijo de los IDs porque con estos numeros la funcion no actúa
IDgenesIV <- rownames(genesIV)
lIDgenesIV <- unlist(strsplit(IDgenesIV, "\\."))[seq(1,2 * length(namesgenesIV), 2)]

#Realizamos la funcion necesaria para relacionar los IDs de los genes con su nombre
columns(EnsDb.Hsapiens.v86)
cols <- c("SYMBOL", "GENENAME")
nombregenesIV <- select(EnsDb.Hsapiens.v86, keys = lIDgenesIV , columns = cols, keytype = "GENEID")


#Guardamos la lista en un excel para trabajar con ellos en la Gene Ontology 
library(writexl)
write_xlsx(nombregenesIV, path = "C:/Users/nuria/OneDrive - UMH/TFG/TFG_Glioblastomas_NuriaBiotec/PCA/genesIV.xlsx")
```


# Ya tengo los genes que me interesan, ya los puedo llevar a un análisis de función biológica...
```

Ahora, podemos representar la siguiente gráfica para saber cuales son los genes que más contribuyen, es decir, aquellos genes cuya expresión cambia con mayor significancia en relación al grado que sufre el paciente.

```{r}
#Contribución de las variables (genes)
fviz_contrib(pca2.nci, choice="var", axes=1:10, top =10)

```

```{r}
## grafico de cajas (para justificar porque la dim1 es buena- no va en el TFG-)
datospca <- cbind(pca2.nci$ind$coord, clinicalData_ch)
ggplot(datospca, aes(Grade,Dim.1)) + geom_boxplot() + theme_bw()
```



